【裁判字號】    94,重訴,47
【裁判日期】    950905
【裁判案由】    侵權行為損害賠償
【裁判全文】
臺灣高等法院民事判決                  94年度重訴字第47號
原      告  乙○○
訴訟代理人  楊沛生律師
被      告  丙○○
            順郁建材股份有限公司
法定代理人  甲○○
訴訟代理人  柯士斌律師
複代理人    周彥憑律師
上列當事人間請求附帶民事訴訟侵權行為損害賠償事件，經刑事
庭移送前來，並於本院為聲明之減縮，經本院於中華民國95年8
月22日言詞辯論終結，判決如下：
    主      文
被告應連帶給付原告新臺幣貳佰拾壹萬壹仟零陸拾貳元，及自
民國94年7月26日起至清償日止，按年息5%計算之利息。
原告其餘之訴駁回。
訴訟費用由被告連帶負擔6分1，餘由原告負擔。
本判決第一項於原告以新臺幣柒拾柒萬壹仟元或同額華南商業銀
行松山分行可轉讓定期存單為被告供擔保後，得假執行。但被告
如以新臺幣貳佰拾壹萬壹仟零陸拾貳元為原告預供擔保，得免
為假執行。
原告其餘假執行之聲請駁回。
    事      實
甲、原告方面：
壹、聲明：
一被告應連帶給付原告新臺幣（下同）12,863,648元及自民國93
 年3月9日起至清償日止，按年息5%計算之遲延利息。
二請准原告以現金或同額華南商業銀行松山分行可轉讓定期存單
  供擔保後宣告假執行。
貳、陳述：除與原判決記載相同者外，補稱略以：
一被告丙○○係被告順郁建材股份有限公司（下稱順郁公司）之
  混凝土氯離子檢測業務員，負責駕駛該公司小貨車載氯離子含
  量檢測器至客戶施工處檢測氯離子含量，其於92年7月23日下
  午5時30分許，駕駛車號CZ-7589號營業用小貨車 (下稱系爭營
  業小貨車)，至基隆市○○街51號前空地對面之堵南街抽水站
  工地，檢測該工地所使用順郁公司之混凝土之氯離子含量，被
  告丙○○將系爭營業小貨車駛至對面之堵南街51號前空地停車
  ，停在伊所有之紅色貨櫃屋之右側，阻礙伊通行，伊請求被告
  丙○○移至旁邊空地，被告丙○○口出惡言，並至系爭營業小
  貨車車斗取出木棍恐嚇在旁之伊之母即訴外人林周桂敏，伊見
  狀至為氣憤，至前開貨櫃倉庫內拿出一把鐮刀欲找被告丙○○
  理論，被告丙○○見狀旋即駕車逃逸，伊緊追在後，被告丙○
  ○明知伊在其小貨車右側貼身緊追不捨，本應注意伊是否有為
  其車輛撞擊之可能性，而更行謹慎駕駛，並能注意若其繼續倒
  車至可直接行駛上馬路之處，即可脫離伊之追趕，竟疏未注意
  ，適因伊用力敲擊系爭營業小貨車右側車窗玻璃，重心不穩而
  倒地，被告丙○○駕駛之系爭營業小貨車右前輪輾過伊之腹部
  ，該車右後輪輾過伊之左腳踝，致伊因腹部鈍傷併內出血而為
  醫師切除出血之脾臟、左腎及遠端胰臟，因而受有人體重要臟
  器切除之重傷害及左踝骨骨折之輕傷害。被告丙○○業務過失
  致原告重傷害罪行，經臺灣基隆地方法院（下稱基隆地院）以
  93年度易字第49號刑事判決判處有期徒刑三月，如易科罰金以
  三百元折算一日，兩造不服各自提起上訴，臺灣高等法院以93
  年度交上易字第257號刑事判決將原判決關於業務上之過失傷
  害人致重傷罪量刑部分撤銷，改判有期徒刑七月確定在案。
二被告不法侵害伊身體，依民法第184條第1項、第191條之2、第
  193條、第195條第1項規定，應對伊負損害賠償責任。伊所受
  損害明細如下：
(一)醫療費用：
  伊至財團法人長庚紀念醫院（下稱長庚醫院）就醫，支出醫療
  費用226,232元。
(二)工作損失：
  伊擔任華南產物保險股份有限公司（下稱華南產物保險公司）
  企劃部副理，受傷前之基本薪資為77,210元，伊因系爭車禍住
  院及在家休養，自92年8月1日起至同年12月31日止，共計請病
  假87天5小時30分，依公司規定，員工當月份請病假之應扣款
  ，係於次月份領薪時，以「其他扣款」項目扣除，依92年8月
  至10月、12月、93年1月份薪資單，92年8月份病假20.5天4小
  時，9月份領薪時扣除19,925元、同年9月份病假21天，10月份
  領薪時扣除46,969元、同年10月份病假22天，加上星期六、日
  例假日，全月均未上班，11月份未領薪資77,210元、同年11月
  病假6天1小時30分，12月份領薪扣除25,968元、同年12月病假
  11.5天，93年1月份領薪扣除28,642元，共計受有198,714元之
  薪資收入損失。
(三)喪失勞動能力之損失：
  伊因系爭車禍摘除左腎、脾臟及部份胰臟，終生僅能從事輕便
  工作，屬勞工保險殘廢給付標準表障害項目第47項，殘廢等級
  為第7級；而伊左踝骨折，依行政院衛生署臺北醫院（下稱署
  立臺北醫院）95年5月19日醫歷字第北醫歷字3638號函「說明:
  二(一)病患乙○○目前外傷 (自訴約2年，致左側下肢陳舊性骨
  折，運動髖關節活動變受損，鑑定為左側下肢運動機能障礙，
  暫時輕度肢障。... 」，則屬勞工保險殘廢給付標準表障害項
  目第141項「一下肢遺存顯著運動障礙」，殘廢等級為第7級，
  二者合併殘廢等級為第5級，依各殘廢等級給付表，其減少勞
  動能力程度為53.33% (640÷1200=53.33%)。伊係54年6月9日出
  生，於案發當時即92年7月23日，為38歲1個月又14日，距勞動
  基準法第54條第1項第1款所定之一般勞工60歲退休年齡，尚餘
  21年10個月又16日勞動年齡，依伊受傷前月薪77,210元及喪失
  勞動比例計算，扣除中間利息，伊得請求被告賠償減少勞動能
  力之損失為7,438,702元。
(四)精神慰撫金：
  伊因被告丙○○過失駕車行為，除遭受臟器摘除之痛苦外，為
  避免胰臟發炎，日常飲食必須清淡，對身為饕客之伊來說，可
  謂食不知味。又伊任職華南產物保險公司企劃部副理，具有副
  精算師資格，原本前途似錦，現因被告丙○○駕車過失，致伊
  受重傷，長期臥病在床，無法參加當年度精算師考試，且因併
  發骨髓炎，不但輕度殘障，尚需長期服用抗生素，致伊記憶力
  減退，對伊取得精算師資格來說，更是遙遙無期，且伊受傷後
  ，精神、體力均大不如前，華南產物保險公司已對伊提出留職
  停薪之勸告，伊能否繼續保有此一工作，著實堪慮。再者，事
  發迄今，肇事當時之情景，常化為夢靨揮之不去，伊對營業小
  貨車存有莫名恐懼，今生恐無法平復，被告丙○○肇事後，漠
  然無視之態度，更令伊心寒不已，故請求5,000,000元之精神
  慰撫金。
(五)以上共計12,863,648元。
三伊於93年3月8日支出最後一筆醫療費，故以同年月9日為利息
  起算日。
四依最高法院42年台上字第1224判例意旨，受僱人之行為，在客
  觀上足認為與其執行執務有關，而不法侵害他人之權利者，縱
  使受僱人為自己利益所為，僱用人亦應依民法第188條規定與
  受僱人負連帶賠償責任，最高法院73年度台上字第4580號、79
  年度台上字第2136號判決意旨亦指出受僱人執行職務不法侵害
  他人權利之行為，不以受僱人執行職務範圍內之行為為限，與
  執行職務相牽連或職務上予以機會之行為亦包括在內，縱屬受
  僱人之犯罪行為亦然。被告丙○○係被告順郁公司之混凝土氯
  離子檢測業務員，負責駕駛該公司小貨車載氯離子含量檢測器
  至客戶施工處檢測氯離子含量，駕車為其附隨業務，被告丙○
  ○駕車至工地檢測氯離子含量期間，因停車問題與伊發生衝突
  ，不慎撞到伊，依上開見解，係執行職務不法侵害伊之權利，
  被告順郁公司自應與被告丙○○負連帶賠償責任。被告順郁公
  司所提之最高法院67年度台上字第2032判例，係指受僱人之通
  姦及誹謗行為，客觀上本即與執行職務無關，且與本件被告丙
  ○○執行業務期間駕車撞傷伊之情形不同，至於最高法院92年
  度台上字第485號判決認為受僱人之犯罪行為，與執行職務無
  涉，僱主無庸負僱用人責任，純係屬個案之見解，無法作為被
  告順郁公司不須負僱用人責任之依據。
五臺灣高等法院93年度交上易字第257號被告丙○○被訴過失傷
  害原告之刑事判決認定「(三)6.... 被告當時既可繼續倒車至可
  直接行駛馬路之處，以便快速駕車離開現場，惟被告並未依此
  路徑儘速離開現場，反而向左前方行駛欲繞過在其正前方之空
  地與堵南街交接地點之電線桿，以進入堵南街向基隆市方向逃
  逸，因而造成本件車禍，由此可見被告之過失犯行並不符合緊
  急避難之要件。是被告業務過失傷害人致重傷害犯行，足堪認
  定。」，足徵被告丙○○之行為並無緊急避難或正當防衛規定
  之適用。
六系爭車禍之發生並非伊主動挑釁，縱係伊主動挑釁，被告丙○
  ○本可採行其他途徑儘速離開現場，且謹慎駕駛而不為，過失
  輾過伊，伊對系爭車禍並無過失，被告不得依民法第217條第1
  項規定主張減輕或免除賠償金額。
、證據：提出診斷證明書2紙、醫療費用單據42紙、薪資單7紙
    、勞工保險殘廢給付標準表節本、霍夫曼計算表、殘障手冊
    、最高法院93年度台上字第2341號、56年度台上字第2829號
    、73年度台上字第4580號、79年度台上字第2136號等判決意
    旨、財政部函、原告92年度請假記錄證明書、黃立著民法債
    編總論2000年9月2版298至300頁為證，聲請向華南產物保險
    公司函詢原告薪資單中扣還借支之原因，署立臺北醫院鑑定
    原告在該院治療項目，符合勞工保險條例之殘廢等級。
乙、被告丙○○方面：
壹、聲明：
一原告之訴及假執行之聲請均駁回。
二如受不利判決，願供擔保請准宣告免為假執行。
貳、陳述：除與原判決記載相同者外，補稱略以：
一系爭車禍係因原告持長柄鐮刀追殺正在倒車之伊，重心不穩自
  行倒地而遭伊駕駛之系爭營業小貨車輾過，伊並無過失。
二原告持長柄鐮刀追殺正在倒車之伊，並敲破伊左右側車窗玻璃
  ，當時情況相當危急，伊倒車之路線是唯一之逃生路線，伊縱
  有過失撞倒原告之行為，亦係為避免自己生命或身體之急迫危
  險所為唯一且必要之行為，依緊急避難規定，伊無庸負賠償責
  任。
三縱認伊應賠償原告所受之損害，其請求之金額過高。
、證據：未提出證據。
丙、被告順郁公司方面：
壹、聲明：
一原告之訴駁回。
二如受不利判決，願供擔保請准宣告免為假執行。
貳、陳述：除與原判決記載相同者外，補稱略以：
一系爭車禍係原告與被告丙○○因停車發生衝突，原告於被告丙
  ○○駕車駛離現場時，因欲追殺被告丙○○，重心不穩自行倒
  地，遭被告丙○○駕駛之系爭營業小貨車輾過，依最高法院67
  年度台上字第2032判例、56年度台上字第2829號及92年度台上
  字第48 5號判決要旨，被告丙○○駕車逃命撞倒原告之行為，
  係其個人之犯罪行為，與執行職務無涉，伊無庸負僱用人責任
  。
二原告持長柄鐮刀追殺正在倒車之被告丙○○，並敲破左右側車
  窗玻璃，被告丙○○若未儘速駕車逃離現場，必遭原告所持之
  長柄鐮刀砍死，生命、身體受有侵害之虞。而於如此緊急生死
  一線間之情狀下，被告丙○○所採取之方法，對於所有情狀俱
  已注意，並無任何應注意而不注意之情事，並無過失可言；且
  被告丙○○在飽受驚恐之際，只想儘速逃離而採取將系爭營業
  小貨車駛離現場之措施，係防衛自己權利免受侵害之行為，亦
  係為避免自己生命、或身體之急迫危險所為唯一且必要之行為
  ，符合正當防衛或緊急避難之要件，不具違法性，被告丙○○
  無庸負侵權行為損害賠償責任。
三縱認被告丙○○應負損害賠償責任，原告請求之金額，除醫療
  費用伊不爭執外，其餘金額有如下爭執：
(一)工作損失部分：原告基本薪資中，除薪津外，職務加給、職務
  津貼、資格津貼、伙食費係伊公司所發給之福利，非勞工工作
  對價之給與而具有勉勵恩惠性之給與，不應列為工作損失。
(二)勞動能力損失部分：原告目前有正當職業，並無喪失勞動能力
  ，原告已請求工作損失，再請求勞動能力減損，有重覆求償之
  嫌。依財團法人長庚紀念醫院 (基隆)分院（下稱長庚基隆分
  院）95年3月6日 (95)長庚院基字第0245號函，腹部鈍傷合併
  脾臟及左側腎臟破裂、內出血，依勞工殘廢給付標準表，為障
  害項目第48項及殘廢等級九之項目，原告以殘廢等級七之項目
  計算勞動損失，顯屬不當。又依署立臺北醫院95年5月19日醫
  歷字第北醫歷字3638號函覆鑑定結果，原告左側下肢陳舊性骨
  折係暫時輕度肢障，既謂「暫時」，即有復原可能，不應列入
  勞動能力損失之項目，況且就算構成肢障，同一事故造成2種
  殘廢等級，應以最高等級計算，原告以摘除左腎、脾臟、部份
  胰臟及左側下肢陳舊性骨折殘廢等級均為第7級，二者合併殘
  廢等級為第5級，計算勞動損失，亦有未當。
(三)精神慰撫金部分：系爭事故主因為原告對正欲離開事故現場之
  被告丙○○窮追不捨，持長柄鐮刀追上被告丙○○所駕駛之小
  貨車，因重心不穩，摔倒在地而遭被告丙○○輾過，如非原告
  年輕氣盛好鬥心強，本件事故應不會發生，原告應無請求精神
  慰撫金之餘地。
四又系爭車禍肇事主因係原告追殺被告丙○○所致，應由其負較
  重之肇事責任，依民法第217條第1項規定，應減免被告丙○○
  之賠償金額。
五原告向統一安聯安聯產物保險股份有限公司（下稱統一安聯產
  物保險公司）領取汽車強制責任險理賠金710,000元，應從原
  告請求之金額中扣除。
、證據：提出臺灣高等法院93年上交易字第257號刑事判決、
    統一安聯產物保險公司之歷次出險資料查詢單為證，聲請長
    庚醫院鑑定原告符合勞工保險條例之殘廢等級。
丁、本院依職權查詢原告及被告丙○○91、92年度財產歸戶資料
    ，向臺灣基隆地方法院檢察署（下稱基隆地檢署）函調該署
    92年度偵字第2580號丙○○過失傷害等案歷審卷。
    理      由
壹、程序方面
    按訴狀送達後，原告不得將原訴變更或追加他訴，但擴張或
    減縮應受判決事項之聲明者，不在此限，民事訴訟法第255
    條第1項第3款定有明文。原告原於刑事程序提起附帶民事訴
    訟，請求被告丙○○、順郁公司連帶給付13,266,869元及自
    93年3 月9日起算之法定遲延利息，嗣於本院95年2月23日準
    備程序減縮請求為被告等應連帶給付13,261,443元及自93年
    3月9日起算之法定遲延利息，復於95年6月20日準備書狀減
    縮請求為12,863,648元及自93年3月9日起算之法定遲延利息
    ，核屬減縮應受判決事項之聲明，依前開規定，應予准許。
貳、實體方面
一原告主張：被告丙○○係被告順郁公司之混凝土氯離子檢測業
  務員，負責駕駛該公司小貨車載氯離子含量檢測器至客戶施工
  處檢測氯離子含量，其於92年7月23日下午5時30分許，駕駛系
  爭營業小貨車，至基隆市○○街51號前空地停車，以至對面之
  堵南街抽水站工地，檢測該工地所使用順郁公司之混凝土之氯
  離子含量時，將停在伊所有之紅色貨櫃屋右側，阻礙伊通行，
  伊請求被告丙○○移至旁邊空地，未料被告丙○○口出惡言，
  並至系爭營業小貨車車斗取出木棍恐嚇在旁之伊之母即訴外人
  林周桂敏，伊見狀至為氣憤，至前開貨櫃倉庫內拿出一把鐮刀
  欲找被告丙○○理論，被告丙○○見狀旋即駕駛系爭營業小貨
  車逃逸，伊緊追在後，被告丙○○明知伊在其小貨車右側貼身
  緊追不捨，本應注意伊是否有為其車輛撞擊之可能性，而更行
  謹慎駕駛，並能注意若其繼續倒車至可直接行駛上馬路之處，
  即可脫離伊之追趕，竟疏未注意，適因伊用力敲擊系爭營業小
  貨車右側車窗玻璃，重心不穩而倒地，被告丙○○駕駛之系爭
  營業小貨車右前輪輾過伊之腹部，該車右後輪輾過伊之左腳踝
  ，致伊因腹部鈍傷併內出血而為醫師切除出之脾臟、左腎及遠
  端胰臟，因而受有人體重要臟器切除之重傷害及左踝骨骨折之
  輕傷害，致伊受有支出醫療費用226,232元、工作損失198,714
  元、減少勞動能力損害7,438,702元及精神慰撫金5,000,000元
  ，合計12,863,648元之損害等情，爰依侵權行為法律關係，求
  為命被告應連帶如數給付及自伊93年3月8日支出最後一筆醫療
  費之次日即93年3月9日起算之法定遲延利息之判決。
二被告丙○○則以：系爭車禍係因原告持長柄鐮刀追殺正在倒車
  之伊，重心不穩自行倒地而遭伊駕駛之系爭營業小貨車輾過，
  伊並無過失。縱認伊駕車有過失，伊為躲避原告追殺駕車逃離
  現場，且伊倒車之路線是唯一之逃生路線，依緊急避難規定，
  伊行為不具違法性，無庸負賠償責任。縱認伊應賠償原告所受
  之損害，原告請求之金額亦過高等語，資為抗辯。
三被告順郁公司則以：原告與被告丙○○因停車發生衝突，於被
  告丙○○駕車駛離現場時仍予追殺中，重心不穩自行倒地，遭
  被告丙○○駕駛之系爭營業小貨車輾過，依最高法院67年台上
  字第2032判例、56年度台上字第2829號及92年度台上字第485
  號判決，被告丙○○駕車逃命之行為，係其個人犯罪行為，與
  執行職務無涉，伊無負僱用人責任。又被告丙○○為躲避原告
  追殺，採取駕車逃離現場，對於所有情狀俱已注意，並無任何
  應注意而不注意之情事，並無過失可言；且被告丙○○上述採
  取將系爭營業小貨車駛離現場之措施，係防衛自己權利免受侵
  害之行為，亦係為避免自己生命、或身體之急迫危險所為唯一
  且必要之行為，雖不慎撞擊原告，然符合正當防衛及緊急避難
  之要件，不具違法性，依正當防衛及緊急避難規定，被告丙○
  ○自無庸負損害賠償責任。縱認被告丙○○應負賠償責任，原
  告請求之金額，除醫療費用伊不爭執外，原告領取之薪資中，
  除薪津外，職務加給、職務津貼、資格津貼、伙食費係伊公司
  所發給之福利，非勞工工作對價之給與而具有勉勵恩惠性之給
  與，不應列為工作損失，又原告目前有正當職業，並無喪失勞
  動能力，其腹部鈍傷合併脾臟及左側腎臟破裂、內出血之傷害
  ，依勞工殘廢給付標準表，屬障害項目48及殘廢等級九之項目
  ，其左側下肢陳舊性骨折係暫時輕度肢障，有復原可能，不應
  列入勞動能力損失之項目，況且就算構成肢障，同一事故造成
  2種殘廢等級，亦應以最高等級認定，原告以摘除左腎、脾臟
  、部份胰臟及左側下肢陳舊性骨折殘廢等級均為第7級，二者
  合併殘廢等級為第5級，計算勞動損失，亦有違誤，另本件事
  故主因為原告對正欲離開事故現場之被告丙○○窮追不捨所致
  ，原告應無請求精神慰撫金之餘地。再者，原告向統一安聯產
  物保險公司領取汽車強制責任險理賠金710,000元，應從其請
  求之金額中扣除。又系爭車禍係原告追殺被告丙○○所致，原
  告對系爭車禍之發生與有過失，依民法第217條第1項規定，應
  減免被告丙○○之賠償金額等語，資為抗辯。
四兩造不爭執事實
(一)被告丙○○係被告順郁公司之混凝土氯離子檢測技術員，負責
  駕駛該公司小貨車載氯離子含量檢測器至客戶施工處檢測氯離
  子含量，其於92年7月23日下午5時30分許，駕駛系爭營業小貨
  車載同事吳太郎及上開檢測器，至基隆市○○街抽水站工地，
  欲檢測該工地所使用順郁公司之混凝土之氯離子含量，同事吳
  太郎先下車後，被告丙○○將系爭營業小貨車駛至對面之堵南
  街51號前空地停車，停在原告所有之紅色貨櫃屋之右側，阻礙
  原告通行，原告請求被告丙○○將車移至旁邊空地，未料被告
  丙○○口出惡言，並至系爭營業小貨車車斗取出木棍恐嚇在旁
  之原告之母即訴外人林周桂敏，原告見狀至為氣憤，至前開貨
  櫃倉庫內拿出一把鐮刀欲找被告丙○○理論，被告丙○○見狀
  旋即駕駛系爭營業小貨車打倒檔後退欲逃離，原告自貨車左側
  持長柄鐮刀敲破正在倒車之貨車左側車窗玻璃，嗣原告又在貨
  車右側追改打前進檔之貨車，並持長柄鐮刀再度敲破正在前行
  之貨車右側車窗玻璃，因原告用力敲擊該車右側車窗玻璃，因
  此重心不穩而倒地，遭被告丙○○所駕之系爭營業小貨車右前
  輪輾過原告之腹部，該車右後輪再輾過原告之左腳踝，致原告
  因腹部鈍傷併內出血而為醫師切除出之脾臟、左腎及遠端胰臟
  ，因而受有人體重要臟器切除之重傷害及左踝骨骨折之輕傷害
  【長庚基隆分院診斷證明書、病歷、該院93年1月8日長庚院
  基字第3984號函、刑事判決、兩造不爭執，基隆地檢署92年度
  偵字第2580號偵查卷（下稱刑事偵查卷）57頁、基隆地院93年
  度易字第49號刑事卷（下稱刑事一審卷）172-176、283-292頁
  、臺灣高等法院94年度重交附民字第10號卷（下稱本院重交附
  民字卷）60-65頁、本院94年度重訴字第47號卷（下稱本院重
  訴字卷）136頁】。
(二)被告丙○○因業務過失致原告重傷害罪行，經基隆地院以93年
  度易字第49號刑事判決判處有期徒刑三月，如易科罰金以三百
  元折算一日，兩造不服各自提起上訴，臺灣高等法院以93年度
  交上易字第257號刑事判決將原判決關於業務上之過失傷害人
  致重傷量刑部分撤銷，改判有期徒刑七月確定在案【一、二審
  刑事判決，刑事一審卷283-292頁、本院重交附民字卷60-65頁
  】。
(三)原告係54年6月9日出生，現任職於華南產物保險公司擔任助理
  精算人員，職稱為企劃部副理，每月原領薪資為77,210元，95
  年8月已調至100,710元【殘障手冊、財政部函及所附華南產物
  保險公司函、中華民國精算學會副會員證書、兩造不爭執、95
  年8月份薪資單，本院重交附民字卷55頁、重訴字卷30-31、39
  -41、136、173、175頁反面】。
(四)原告支出醫藥費226,232元（醫療費用單據42紙、兩造不爭執
  ，本院重交附民字卷6-47頁、本院重訴字卷30、136頁，本院
  於95年6月28日整理兩造爭執及不爭執事項時，筆錄雖將此項
  金額記載為225,482元，惟因與原告提出之醫療費用單據總額
  不符，且兩造均未曾就單據所列項目或金額有所爭執，此部分
  應係誤載）。
(五)原告因系爭車禍受傷請病假，92年8月份20.5天4小時、同年9
  月份21天、同年10月份22天、同年11月6天1小時30分，同年12
  月11.5天，共計87天5小時30分（華南產物保險公司請假記錄
  證明書、兩造不爭執、華南產物保險公司92年員工請假管理卡
  ，本院重訴字卷64、73頁正反面、141-143頁）。
(六)原告因上開病假日數，遭其任職之華南產物保險公司先後於92
  年9月份扣薪19,925元、10月份扣薪46,969元、11月份薪水全
  數扣除（應領薪資以77,210元計）、12月份扣薪25,968元、93
  年1月份扣薪28,642元，共計扣薪198,714元（華南產物保險公
  司薪資單、95年6月27日覆函，本院重訴字卷61-63、141頁）
  。
(七)原告已領取汽車強制責任險理賠金710,000元（統一安聯產物
  保險公司之歷次出險資料查詢單、兩造不爭執，本院重訴字卷
  25、136頁）。
四本件爭點及本院判斷
(一)被告丙○○於事故發生時是否有過失？是否在執行職務中？
1.查，被告丙○○於見原告持長柄鐮刀追出時，即上車將系爭營
  業小貨車倒退進入堵南街並換前進檔向基隆市方向逃逸，而其
  自承於向前行駛時，明知原告又持鐮刀追至敲打小貨車右側車
  窗玻璃（見刑事偵查卷7頁），因此其對於原告有為其車輛撞
  擊之可能性，即非全然不能預見，應更行謹慎駕駛，並保持安
  全距離，其所駕小貨車右前輪竟輾過原告之腹部，該車右後輪
  又輾過原告之左腳踝，致原告因腹部鈍傷併內出血而為醫師切
  除出血之脾臟、左腎及遠端胰臟之重傷害，及受有左踝骨骨折
  之輕傷害（如上述不爭事實(一)）。又原告所受脾臟、左腎、胰
  臟等之重傷害，其最可能係因貨車造成之輾、擠壓傷，研判應
  為車輪之局部輾壓左腹部較為可能，此亦有法務部法醫研究所
  之鑑定書可參【見臺灣高等法院93年度交上易字第257號卷（
  下稱刑事二審卷）140-145頁】。另有道路交通事故調查報告
  表暨現場照片在卷（見刑事偵查卷18-20頁），足見被告丙○
  ○對於本件車禍之發生確有過失，且原告所受之傷害，顯與被
  告丙○○之過失行為，具有相當因果關係。
2.按受僱人執行職務不法侵害他人權利之行為，不以受僱人執行
  職務範圍內之行為為限，並包括與執行職務相牽連或職務上予
  以機會之行為在內，縱屬受僱人之犯罪行為亦然（最高法院73
  年度台上字第4580號判決、79年度台上字第2136號判決意旨參
  酌）。查，被告丙○○係被告順郁公司僱用之混凝土氯離子檢
  測技術員，負責駕駛該公司小貨車載氯離子含量檢測器至客戶
  施工處檢測氯離子含量，其於事故發生前，係駕駛系爭營業小
  貨車載同事吳太郎及上開檢測器，至事故對面之堵南街抽水站
  工地，欲檢測該工地所使用順郁公司之混凝土之氯離子含量之
  事實，為被告二人所不爭，並經證人即當時在場之同事吳太郎
  、張清河於上揭刑事案件審理時證述在卷，故被告丙○○於事
  發前正在執行職務中，並無疑義。而被告丙○○因停車問題而
  與原告之口角衝突，乃偶發之事故，固與其當時執行之職務無
  涉，惟其嗣見原告持長柄鐮刀追出，為免事端擴大，並危及其
  生命及被告順郁公司所有之系爭營業小貨車，乃欲駕車離去，
  而於離開過程中不慎輾傷原告，業如上述。因被告丙○○於駕
  車駛離現場時，已回復執行駕駛被告順郁公司所有系爭營業小
  貨車之附隨業務，且其所欲保護之雇主財產（即被告順郁公司
  所有之系爭營業小貨車），亦在其對雇主所負忠誠義務之職務
  範圍內。是以，被告丙○○因駕車逃逸過程而致原告受傷，堪
  認與其執行職務有關。至被告順郁公司所引之最高法院67年台
  上字第2032號判例、56年度台上字第2829號判決、92年度台上
  字第485號判決，均係受僱人之侵權行為顯與其執行職務無關
  之情形，與本件情狀不同，自難比附援引。因此，就被告丙○
  ○因執行職務駕駛不慎所致之侵權行為，被告順郁公司自應依
  民法第188條之規定，負連帶損害賠償之責。
(二)被告丙○○於事故發生時所採取之行為是否該當於正當防衛或
  緊急避難？
  查，依證人張清河於上開刑事案件一審審理時證稱：『我看到
  與被告（指被告丙○○）爭吵的男子（即原告）衝向鐵皮屋裡
  面，被告就趕快跳上車往後倒車，倒車約有五、六公尺後，與
  被告爭吵的男子就衝出來，他手裡拿了一個鐵具是長柄的大鐮
  刀，與被告爭吵的男子是與被告的貨車面對面，該男子是敲貨
  車右前座的擋風玻璃，車子這時繼續再倒車，該男子的母親就
  過來拉該男子喊「不要、不要」，這時被告還是在倒車，倒往
  馬路邊，貨車的後端已經有倒到馬路邊，被告再將貨車往左前
  方開去，此時該男子還是繼續追被告的貨車，該男子是在貨車
  的右邊追貨車（駕駛座的另一邊），這時該男子的母親因為拉
  著該男子所以被該男子往前追車的力道拖倒在地（時間久了我
  現在仔細回想，該名男子第一次也就是被告還在倒車之時應該
  是敲駕駛座那邊的玻璃，該玻璃有碎掉，有沒有掉到地上來我
  忘記了），該男子母親是往前倒在地上，之後該男子母親的手
  就鬆掉了，該男子再往前追逐貨車時用長柄鐮刀敲貨車右前方
  的擋風玻璃，擋風玻璃應該有碎掉（至於玻璃有無掉下來，這
  部分我是警察後來到現場處理時，我有看現場，有看到玻璃碎
  片有掉在不同之兩處，所以該男子兩度敲貨車左右兩邊的玻璃
  ，玻璃應該都有掉下來），這時貨車剛剛好就在我的面前，該
  男子和我中間隔了該輛貨車，所以我看不到該男子的動作，等
  到該輛貨車再往前開沒有擋住我的視線時，那名男子就已經倒
  在地上了，該男子被貨車壓過去的過程我沒看到。（辯護人問
  ：乙○○從貨車右側追過去時，他跑的速度有多快？）他跑的
  速度很快，整個案發過程只有幾秒鐘，以我現在判斷他追過去
  到躺在地上只有二十秒以內。（辯護人問：你所看到該名男子
  躺在地上之前，是否手上一直都持有前開長柄鐮刀？）到我看
  到該名男子躺在地上之前最後一眼，該名男子手上一直持有該
  鐮刀，等到他躺在地上我走過去看，鐮刀和該男子已經分開了
  ，至於鐮刀和該男子之間的距離我現在無法回想起來。（辯護
  人問：被告往前開之後是否有再倒車？）沒有。（審判長問：
  被告倒車時是直線倒車還是彎著倒車？）如我今日在筆錄紙所
  劃的倒車行徑。被告倒車時有往貨車右後方的方向有點彎曲。
  （審判長問：該名倒地之男子在被告將車往前開時，向前追逐
  有無跑到車子前面？還是一直在車子右邊？）我最後看到他時
  ，是在車子右邊照後鏡，車子往前開時該名男子並沒有曾經追
  到車子的前面過。（審判長問：被告倒車及往前開的過程，時
  間各約多久？）倒車約八到十秒，被告倒車之後停一下再往前
  開全部大約八到十秒就停止。其中往前開的部分只有四到五秒
  。（檢察官問：被告在倒車時，堵南街是否可以順暢通行）是
  』等語（詳刑事一審卷186-195頁），可見被告丙○○所駕之
  系爭小貨車的後端已經有倒到馬路邊，及其在倒車時，堵南街
  是可以順暢通行；再觀諸道路交通事故調查報告表所示，顯見
  被告丙○○已順利倒車行駛至馬路處，衡情其應繼續倒車至可
  直接行駛馬路上之處，以便快速駕車離開現場，且當時原告之
  母林周桂敏趕上原告並拉住原告，原告之前持刀對被告丙○○
  之不法侵害業已終止，亦無緊急之情狀可言。惟被告非但未依
  此途徑儘速離開現場，反而向左前方行駛欲繞過在其正前方之
  空地與堵南街交接地點之電線桿，以進入堵南街向基隆市方向
  逃逸，使原告見狀，掙脫其母之手，再持長柄鐮刀自丙○○所
  駕小貨車右側追趕並用力敲擊該貨車右側車窗玻璃，該右側車
  窗玻璃應聲敲落，原告亦因此重心不穩而倒地，致遭被告丙○
  ○所駕系爭營業小貨車輾過，致其受有如上之傷害，如前述。
  由此可見，被告之過失侵權行為並不符合正當防衛或緊急避難
  之要件。被告辯稱：其行為符合正當防衛及緊急避難，應無庸
  負責云云，自不足採信。
(三)原告因此所受損害範圍？
  被告不法侵害原告之身體既經認定，原告依侵權行為規定，自
  得請求被告賠償損害。茲應審酌者為原告主張之損害金額，茲
  分述如次：
1.醫療費用部分：
  原告因系爭車禍致支出醫療費用226,232元之事實，為兩造所
  不爭執（如上述不爭事實(四)），並有醫療費用收據42紙在卷可
  憑，堪認係屬必要費用，應予准許，。
2.工作損失部分：
  原告因系爭車禍受傷自92年8月起至同年12月間請病假共計87
  天5小時30分，而經任職之華南產物保險公司扣薪198,714元之
  事實，為兩造所不爭（如上述不爭事實(五)、(六)）。雖被告以原
  告所領薪資中之職務加給、職務津貼、資格津貼及伙食費等，
  係雇主發給之福利，不應列入其工作損失云云，惟原告若未遭
  系爭事故而請病假，在正常上班情況下，可按月獲得上開薪資
  給付，自應認係原告因本件事故所受之損害。
3.減少勞動能力部分：
  按不法侵害他人之身體或健康者，對於被害人因此喪失或減少
  勞動能力，應負損害賠償責任，民法第193條第1項定有明文。
  次按身體或健康受侵害，而減少勞動能力者，其減少及殘存勞
  動能力之價值，不能以現有之收入為準，蓋現有收入每因特殊
  因素之存在而與實際所餘勞動能力不能相符，現有收入高者，
  一旦喪失其職位，未必能自他處獲得同一待遇，故所謂減少及
  殘存勞動能力之價值，應以其能力在通常情形下可能取得之收
  入為標準（最高法院61年台上字第1987號判例參照）。查，
(1)原告於本件車禍發生前即已於華南產物保險公司擔任助理精算
  人員，職級為企劃部副理，為兩造所不爭執（如上述不爭事實
  (三)），足見原告原有工作能力。而原告因系爭車禍所受之腹部
  鈍傷合併脾臟及左側腎臟破裂、內出血之傷害，屬勞工保險殘
  廢給付標準表（下稱給付標準表）障害項目第48項，殘廢等級
  為第9級，有長庚基隆分院95年3月6日 (95)長庚院基字第0245
  號函在卷可稽（本院重訴字卷69頁）。原告主張其因系爭車禍
  摘除左腎、脾臟及部份胰臟，係屬給付標準表障害項目第47項
  ，殘廢等級為第7級云云，惟與前揭長庚基隆分院覆函不符，
  且依給付標準表之胸腹部臟器障害項目下附註欄所載，胸腹部
  臟器障害等級之審定須將症狀綜合衡量，永久喪失勞動能力與
  影響日常生活活動或社會生活活動之狀況及需他人扶助之情形
  ，比照精神、神經障害等級審定基本原則、綜合審定其等級，
  又胸腹部諸器官中，有二種以上器官同時併存障害時，須將所
  有症狀綜合衡量，依上述原則，綜合審定，不得按各個器官障
  害等級合併再為提高等級（見本院重交附民字卷50頁），是原
  告以其腹部有二種以上器官摘除，遽主張係屬給付標準表第47
  項之終身只能從事輕便工作云云，自無足採。另原告因系爭車
  禍受有左踝骨開放性骨折、骨髓炎，亦有診斷證明書在卷可參
  （本院重交附民字卷10頁），而其因目前外傷致左側下肢陳舊
  性骨折，運動髖關節活動變受損，經署立臺北醫院鑑定為左側
  下肢運動機能障礙，暫時輕度肢障，並有該院95年5月19日北
  醫歷字第3638號覆函可憑（本院重訴字卷115頁），觀之勞工
  保險殘廢給付標準表，上揭運動機能障礙應屬障害項目第145
  項，殘廢等級為第9級，原告主張上開傷勢係屬該給付標準表
  障害項目第141項「一下肢遺存顯著運動障礙」，殘廢等級為
  第7級云云，惟觀之給付標準表所載，「一下肢遺存顯著運動
  障礙」與「一下肢遺存運動障礙」，乃分屬不同之障害項目及
  殘廢等級（本院重交附民字卷52頁），而上揭署立臺北醫院覆
  函既已鑑定原告為左側下肢運動機能障礙，原告猶主張其左側
  下肢已達「顯著運動障礙」之程度云云，自無可信。又原告固
  分別有上述給付標準表障害項目第48項、第145項之情形，惟
  因其殘廢等級均為第9級，且有二種以上同時併存障害時，須
  將所有症狀綜合衡量，綜合審定，不得按各個障害等級合併再
  為提高等級（見前述給付標準表障害項目之備註欄），並參酌
  長庚基隆分院函覆本院詢問關於原告所受傷害之殘廢等級時，
  即指明原告所受之左踝關節骨折接受外固定，已恢復，不符合
  殘廢等級，有該院上揭覆函在卷可參，本院認原告因系爭車禍
  所受傷害之殘廢等級應為第9級，而不應再合併提高其殘廢等
  級。
(2)原告因本件車禍所受傷害符合給付標準表所列之第9級殘廢，
  如上述，惟該給付標準表所載殘廢等級係按體力勞動者為標準
  而制定，而原告自承係從事保險業之事務勞動者，則其所需身
  體勞動方面顯較體力勞動者為少，因此其減少之勞動能力自應
  參酌給付標準表從輕認定，本院審酌依原告現為企劃部副理，
  為公司之幹部，往後勞心的事務將更甚於勞力性事務，認按給
  付標準表再減輕25%為適當。而給付標準表之第9級殘廢領取勞
  工保險給付標準為280日，同表之第1級至第3級均指終身不能
  勞動，其第3級給付標準為840日，依此比例再減25%計算原告
  減少勞動能力為25%【即280÷840×（1－25%）＝25%，百分位
  以下四捨五入】。又原告現領取之薪資金額雖較受傷前高（見
  兩造不爭事實(三)），惟揆諸上揭判例意旨，原告減少之勞動能
  力係以原告因系爭傷害而減少及殘存勞動能力之價值來衡量，
  而非以其現有之收入為準，因此，被告以原告現仍有工作收入
  為由，抗辯原告並未減損勞動能力云云，尚無足採。
(3)原告生於54年6月9日，有年籍資料在卷可憑，以自系爭車禍發
  生時之92年7月23日起至其年滿60歲止（即114年6月8日），固
  尚有21年10月又16日，惟原告已就92年8月至同年12月間減少
  之工作損失部分，請求被告連帶賠償（92年7月23日至同年月
  31日因原告未遭公司扣薪，故原告未予請求），並准許如上述
  ，則已足彌補原告上開期間減少勞動能力之損失，其自不得再
  另行請求被告賠償。因此，原告請求於自93年1月1日起算至年
  滿60歲止，減損之勞動能力期間21年5月又8日範圍內，應屬有
  據。逾上開範圍之請求，則為無理由。
(4)至於損害金額之酌定，原告主張依其受傷前之月薪77,210元為
  計算基準，因其金額較諸原告現領薪資為低，此有其受傷前後
  之薪資單在卷可憑，且以原告所從事之產物保險業而言，資歷
  及經驗均為僱用之重要條件，原告依其原有條件繼續從事此業
  ，薪資之調升乃屬當然，是原告主張以其上開受傷前之薪資為
  計算，應屬適當。而就原告請求被告連帶一次給付其減少勞動
  能力之薪資：原告起訴前已到期之薪資部分：自93年1月1日
  起至起訴狀繕本送達被告之前1日（即94年7月24日）止，計1
  年6月又24日，因在原告起訴時已到期，無須再扣除一次請求
  之中間利息，此部分金額為1,449,555元【計算式：77,210×
 （12＋6＋24/31）＝1,449,555元，元以下四捨五入】；其餘
 未到期部分：自94年7月25日起至114年6月8日（原告滿60歲）
 止，計19年10月又15日，扣除中間利息後之薪資為13,019,157
 元【依每年年薪為926,520元（即月薪77,210元×12月）、19年
 單利式霍夫曼係數13.603249、若每年給付1,000,000元之第20
 年給付金額為512, 821元計算，計為13,019,157元（即19年薪
 資926,520 ×13.603249，加上10個月薪資926,520×512,821÷
 1,000,000÷12×10，與15日薪水：926,520×512,821÷1,000
  ,000 ÷365×15之和，元以下四捨五入）】。以上、合計
  為14,468,712元，原告減少勞動能力25%，損害為3,617,178元
  （14,468,712×25%＝3,617,178元）。
(3)慰撫金部分：
  查，原告為大學畢業，現任職於保險公司，除工作薪資外，尚
  投資上市公司股票，收入屬中上，名下無不動產，其因本件車
  禍致摘除左腎、脾臟及部分胰臟、左踝骨骨折，並住院治療二
  個月，傷勢相當嚴重，其精神上所受痛楚非輕，而被告丙○○
  為高職畢業，從事檢測之技術員，年收入僅約35萬餘元，名下
  有土地及房屋各一筆，而被告順郁公司則係僱用被告丙○○從
  事混凝土氯離子檢測業務等情，有相關案卷可憑，本院斟酌上
  述等一切情狀，認原告請求5,000,000元之精神慰撫金，稍嫌
  過高，應予核減為2,000,000元，方屬公允，其逾此數額之請
  求，為無理由。
(4)綜上，上訴人因被告丙○○業務上之過失致伊所受損害，包括
  醫療費用226,232元、工作損失198,714元、減少勞動能力3,61
  7,178元及精神慰撫金2,000,000元，合計6,042,124元。
(三)原告就本件事故有無與有過失
  按損害之發生或擴大，被害人與有過失者，法院得減輕賠償金
  額，或免除之，民法第217條定有明文。查，原告於被告丙○
  ○將系爭營業小貨車倒退至堵南街之道路上，並已改打前進檔
  ，向左前方行駛欲繞過在其正前方之空地與堵南街交接地點之
  電線桿，進入堵南街向基隆市方向逃逸時，已為其母林周桂敏
  趕上並拉住，因見被告丙○○欲駕車逃逸，又以向其方向之轉
  彎幅度駛離，乃不顧拉住其之林周桂敏，死命向前方追趕丙○
  ○向左前方行駛之系爭小貨車，並於林周桂敏倒地鬆手後，再
  持長柄鐮刀自被告丙○○所駕小貨車右側追趕，迨追至該小貨
  車右前車廂時，又以長柄鐮刀用力敲擊該貨車右側車窗玻璃，
  該右側車窗玻璃應聲敲落，原告亦因此重心不穩而倒地，致遭
  被告丙○○所駕系爭營業小貨車右前輪輾過其腹部，右後輪輾
  過其左腳踝，致其受有如上之傷害，如前述，足見原告於其母
  拉住、勸阻時，兩造先前因口角引致之衝突即告終止，因見被
  告丙○○以較靠近伊方向之轉彎幅度欲駛離現場時，竟不顧母
  親阻止，猶持鐮刀逼近被告丙○○駕駛之小貨車，並擊打小貨
  車右側車窗，因重心不穩而遭輾傷，對事故之發生顯與有過失
  。茲經審酌被告丙○○駕駛之過失與原告持刀追打對於本件事
  故之發生，認為原告應負一半之過失責任。
(四)原告已受領之保險給付可否抵充所受損害
  按強制汽車責任保險法第32條規定：「保險人依本法規定所為
  之保險給付，視為被保險人損害賠償金額之一部分；被保險人
  受賠償請求時，得扣除之。」。查，原告因被告丙○○過失行
  為所受損害為6,042,124元，如上述，按前述過失比例計算，
  被告丙○○應賠償之金額為3,021,062元（6,042,124÷2＝3,0
  21,062元）。另原告已領取強制汽車責任保險理賠710,000元
  ，為兩造所不爭（見兩造不爭事實(七)），此項保險金依法自應
  得作為被告丙○○賠償之一部，則抵充之後，被告丙○○應賠
  償2,311,062元（3,021,062－710,000＝2,311,062），而被告
  順郁公司為被告丙○○之雇主，就上開金額自應負連帶負損害
  賠償責任。
五綜上所述，原告本於侵權行為之法律關係，請求被告連帶賠償
  2,311,062元，及自起訴狀繕本送達之翌日即94年7月26日起計
  付法定遲延利息，為有理由，應予准許。至原告超過上開金額
  之請求，為無理由，另原告請求自其支出最後一筆醫療費用之
  翌日即93年3月9日起計付之遲延利息，因醫療費用係原告受傷
  後所支出之增加生活上費用，即非因回復原狀而應給付金錢者
  ，自無由依民法第213條第2項規定，自損害發生時起加給利息
  ，是此部分請求亦屬無據，均應予駁回。兩造陳明願供擔保，
  分別聲請宣告假執行及免為假執行，於原告勝訴分，核無不合
  ，爰分別酌定相當擔保金額准許之。至原告敗訴部分，其假執
  行之聲請失所附麗，應予駁回。
六本件法律關係已經明確，兩造其餘主張及舉證，無礙本院判斷
  ，爰不再一一論述，附此敘明。
七據上論結，本件原告之訴為一部有理由，一部無理由，依民事
  訴訟法第79條、第85條第2項、第390條第2項、第392條，判決
  如主文。
中    華    民    國    95    年    9     月    5     日
                      民事第九庭  審判長法  官  黃熙嫣
                                        法  官  呂太郎
                                        法  官  楊力進
上正本證明與原本無異。
對於本判決如不服，應於送達後十日內，向本院提出上訴狀。
中    華    民    國    95    年    9     月    5     日
                                        書記官  劉家聲


司法院資訊處製作；財團法人民間司法改革基金會備份。
